臺灣花蓮地方法院刑事判決　　　　　　 96年度簡上字第172號
上　訴　人
即　被　告　甲○
　　　　　　　　　　　1號
上列上訴人因重利案件，不服本院花蓮簡易庭中華民國96年8 月
21日96年度花簡字第603 號之第一審判決（聲請簡易判決處刑案
號：95年度偵字第5221號），提起上訴，本院管轄之第二審合議
庭判決如下：
    主  文
原判決撤銷。
甲○連續以乘他人急迫貸以金錢，而取得與原本顯不相當之重利
，處有期徒刑陸月，如易科罰金，以銀元參佰元即新台幣玖佰元
折算壹日。減為有期徒刑參月，如易科罰金，以銀元參佰元即新
台幣玖佰元折算壹日。
    事  實
一、甲○基於取得與原本顯不相當重利之概括犯意，在花蓮市○○街19 號其所經營之「後山情卡拉OK」店內，(1)於民國95
    年1 月間某日，乘丁○○急需用錢之機會，貸款新台幣（下
    同）20000元予丁○○，惟預先扣除利息2000 元，丁○○實
    際僅取得18000元，並約定10天為1期，每期支付2000元利息
    ，甲○因而取得與原本不相當之重利。(2)於95年2月11日，
    乘丁○○之同居女友丙○○急需用錢之機會，貸款20000 元
    予丙○○，並約定10天為1期，每期支付2000 元利息，及要
    求丙○○開立面額為20000 元之本票供擔保，甲○因而取得
    與原本不相當之重利。(3)於95年1月間某日，乘乙○○急需
    用錢之機會，貸款30000 元予乙○○，惟預先扣除利息3000
    元，乙○○實際僅取得27000元，並約定10天為1期，每期支
    付3000元利息，甲○因而取得與原本不相當之重利。嗣於96
    年3月29日15時16分許，在花蓮縣吉安鄉○○村○○路○段22
    1巷21 號甲○住處，為警方持本院法官所核發之搜索票，扣
    得丙○○所簽發之票號741558號、發票日為95年7月29 日之
    面額6萬元本票1紙、丙○○所簽發票號741559號、發票日為
    95年7月29日之面額4萬元本票1紙、乙○○所書之EX-472 號
    機車讓渡證書1份等物。
二、案經花蓮縣警察局移送臺灣花蓮地方法院檢察署檢察官偵查
    聲請簡易判決處刑。
    理  由
一、訊據被告甲○矢口否認有何重利之犯行，辯稱：我只有在95
    年7 月底某日晚上，在店內一次借款10萬元給丁○○、丙○○，丙○○並簽下扣案之本票二紙，二人只有調借週轉這一
    次而已；雖有借3 萬元給乙○○，但未收取利息，而丁○○
    、丙○○為同居人，有夫妻之實，乙○○為丁○○之好友，
    彼等是故意為不實之指控以達不還錢之目的云云。惟查，上
    開犯罪事實，業據證人丁○○、丙○○、乙○○迭次於警詢
    時、偵查中及原審訊問時證述綦詳，並有證人丙○○提出之
    95年2月21日簽發面額20000元之本票影本一紙、扣案如事實
    欄所述之本票二紙、讓渡書一紙在案。被告雖以前詞置辯，
    並舉證人戊○○為證，然查證人戊○○於本院審理時證稱：
    印象中去年（即95年）有一次在被告店內打電動玩具時，後
    面有人在數錢，被告跟我介紹，我看到被告跟一個男的在談
    事情，印象中有一對男女在數鈔票，但到底是否一對男女我
    印象不深，誰拿鈔票給誰我已經不清楚了，我只是在打電玩
    時回頭看一眼而已，印象中沒有看過有人簽本票，已記不清
    楚當天的日期，大約是七、八月，還是六、七月的事情，但
    詳細日期我不清楚等語，故證人戊○○只是在打電動玩具之
    過程中回頭看店內一眼而已，而被告為開店營業之人，店內
    有人在數鈔票乃營業上常見之交易往來狀態，故所述有人在
    數鈔票一事，尚無從認定為被害人丁○○或丙○○在數鈔票
    或與被告間為借貸之關係，更無從據以推認被告未於95 年1
    月間及同年2月11 日借款予丁○○或丙○○之事實。又被告
    丁○○、丙○○、乙○○均因至被告店中消費而與被告認識
    ，業據被告供述明確，則被告與彼等既無深交，如未收取利
    息，豈會多次貸與彼等金錢？綜上各節，本件被告所辯尚無
    可採，其犯行甚為明確，應依法論科。
二、按行為後法律有變更者，適用行為時之法律，但行為後之法
    律有利於行為人者，適用最有利於行為人之法律，刑法第 2
    條第1 項定有明文。查被告行為後，有關刑法第56條連續犯
    及第41條第1項前段易科罰金等規定均有變更，並於94年2月
    2 日公布，業於95年7月1日施行，茲就上開法條新舊法比較
    後（詳附表），行為後（即新法）之規定均未有利於被告，
    故均應適用行為時之法律。核被告所為，係犯刑法第344 條
    之重利罪。被告先後3 次犯行，時間緊接，構成要件相同，
    顯係基於概括之犯意反覆為之，應依修正前刑法第56條連續
    犯之規定，論以一罪，並依法加重其刑。爰審酌被告正值壯
    年，不思循合法正當途徑賺取金錢，竟趁借款人急迫之際貸
    予金錢而獲取重利，其所貸本金及所得利息，遠逾法定最高
    週年利率百分之20，對於社會經濟秩序及借款人之個人生計
    ，均生不良影響，實無足取，犯後猶飾詞狡辯，否認犯行，
    顯無悔改之意等一切情狀，量處如主文所示之刑，並諭知易
    科罰金之折算標準。
三、被告行為後，中華民國96年罪犯減刑條例業經總統公佈於96
    年7月16日施行，依該條例第2條第1 項前段之規定，犯罪在
    96年4 月24日以前者，應予減刑。本案被告所犯之罪時間在
    96年4 月24日以前，合於減刑條件，爰依法併予減刑如主文
    所示及諭知易科罰金之折算標準。
四、原審認被告罪證明確，而予論罪科刑，固非無見。惟查：（
    一）集合犯係指在犯罪構成要件中，本即預定有數個同種類
    之行為將反覆實行之犯罪。此等反覆實行之犯罪行為，於自
    然意義上雖係數行為，但依社會通念，法律上應僅為一總括
    之評價，法律乃將之規定為一獨立之犯罪類型，而為包括一
    罪。而刑法第344 條重利罪係以乘他人之急迫、輕率或無經
    驗貸以金錢或其他物品，而取得與原本顯不相當之重利為構
    成要件，依一般社會通念，並未預定其行為本質上將反覆實
    行，故其多次為重利之犯行，尚難認為集合犯而論以一罪。
    本件被告所為前開先後多次重利犯行，應論以修正前刑法第
    56條之連續犯，原判決依集合犯論以一罪而未適用前開修正
    前刑法連續犯之規定，尚有違誤。（二）被告犯罪行為在95
    年1月間及同年2月21日，其犯罪後，刑法業已修正並於同年
    7月1日起施行，原判決漏未依刑法第2條第1項之規定比較新
    舊刑法之適用，亦有未洽。（三）經比較新舊法之結果，刑
    法易科罰金之部分，以修正前刑法第41條之規定對被告較為
    有利，故應被告易科罰金部分，應以銀元參佰元即新台幣玖
    佰元折算壹日，原判決逕依修正後刑法第41條第1 項前段之
    規定，以新台幣壹仟元折算壹日，於法亦有未合。（四）本
    件被告經查獲之本票二紙發票日均為「95年」，原判決記載
    為「85年」；又搜索日期「96年3月29 日」，原判決事實載
    為「96年3月7日」，其事實之認定亦有錯誤。（五）扣案之
    票號741558號、741559號本票各一張，為被告對被害人丁○○、丙○○借款債權之相關文件，乙○○簽立之讓渡證書為
    有關被害人乙○○同意以讓與機車之方式清償欠款之證明文
    件，將來被告對被害人追索借款債權時仍為重要之權利證明
    文件，且非義務沒收之物，均不宜宣告沒收，原判決予以宣
    告沒收，尚非妥適。上訴人即被告上訴指摘原判決不當，雖
    無理由，惟原判決既有前開違誤，仍應由本院合議庭將原判
    決撤銷改判。
五、又原判決既有前開適用法條不當之情形而撤銷之，依刑事訴
    訟法第370 條但書之規定，本院自得諭知較重於原判決之刑
    ，併此敘明。
據上論斷，應依刑事訴訟法第455條之1第1項、第3項、第369 條
第1項前段、第364條、第299條第1項前段，刑法第2條第1項前段
、第344條，修正前刑法第56條、第41條第1項前段，修正前罰金
罰鍰提高標準條例第2 條，現行法規所定貨幣單位折算新臺幣條
例第2條，判決如主文。
本案經檢察官王怡仁到庭執行職務。
中　　華　　民　　國　　96　　年　　12 　月　　 3　　日
　　　　　　　　　刑事第二庭    審判長法  官  林碧玲
                                      法  官  林恒祺
                                      法  官  沈培錚
上列正本證明與原本無異。
本件不得上訴。
中　　華　　民　　國　　96　　年　　12　　月　　3 　　日
                                      書記官
附錄本判決論罪之法律條文：
中華民國刑法第344條
（重利罪）
乘他人急迫、輕率或無經驗貸以金錢或其他物品，而取得與原本
顯不相當之重利者，處1年以下有期徒刑、拘役或科或併科1千元
以下罰金。
附表：
┌───┬───────┬────────┬──────┐
│比較  │舊刑法於本案適│新刑法於本案適用│依從舊從輕原│
│法條  │用之法律效果  │之法律效果      │則比較結果  │
├───┼───────┼────────┼──────┤
│刑法第│連續數行為而犯│刪除（原則上數犯│本條從舊刑法│
│56條  │同一之罪名者，│罪行為依數罪併罰│較有利於被告│
│      │以一罪論（即依│處斷）          │            │
│      │裁判上一罪處斷│                │            │
│      │）。得加重其刑│                │            │
│      │至二分之一。  │                │            │
│      │              │                │            │
├───┼───────┼────────┼──────┤
│刑法第│依修正前罰金罰│如易科罰金，以新│本條從舊刑法│
│41條第│鍰提高標準條例│臺幣1,000元、   │較有利於被告│
│1項前 │第2條規定，易 │2,000元或3,000元│            │
│段    │科罰金數額提高│折算1日         │            │
│      │為100倍，如易 │                │            │
│      │科罰金，以銀元│                │            │
│      │300元即新臺幣 │                │            │
│      │900元折算1日  │                │            │
└───┴───────┴────────┴──────┘
